【裁判字號】    97,消債抗,165
【裁判日期】    971225
【裁判案由】    更生事件
【裁判全文】
臺灣臺北地方法院民事裁定           97年度消債抗字第165號
抗  告  人
即  債務人  乙○○
上列抗告人因更生事件對於中華民國97年9 月31日本院97年度消
債更字第640 號裁定提起抗告，本院裁定如下：
    主  文
抗告駁回。
抗告程序費用新台幣壹仟元由抗告人負擔。
    理  由
一、按債務人不能清償債務或有不能清償之虞者，得依本條例所
    定更生或清算程序，清理其債務，消費者債務清理條例（下
    稱消債條例）第3 條定有明文。次按，更生之聲請有下列情
    形之一者，應駁回之：一債務人曾依本條例或破產法之規定
    而受刑之宣告；二債務人曾經法院認可和解、更生或調協，
    因可歸責於己之事由，致未履行其條件；三債務人經法院通
    知，無正當理由而不到場，或到場而不為真實之陳述，或拒
    絕提出關係文件或為財產變動狀況之報告，消債條例第46條
    定有明文。又聲請更生或清算不合程式或不備其他要件者，
    法院應以裁定駁回之，但其情形可以補正者，法院應定期間
    先命補正，復為消債條例第8 條所明定。而債務人於法院裁
    准消費者債務清理程序開啟前，基於謀求自身經濟生活更生
    之目的，當以積極誠實之態度，配合法院進行各項程序。法
    院雖依消債條例第10條之規定，有依職權調查必要之事實及
    證據之責，然基於債務人對自身財務、信用、工作之狀況，
    本應知之最詳之理，且按消債條例第44條、第82條及第46條
    第3 款之意旨，苟債務人怠於配合法院調查，或有不實陳述
    之情形，法院亦得駁回債務人之聲請，顯見消債條例藉由課
    予債務人協力義務之方式，以示其確有債務清理之誠意。
二、本件抗告人抗告意旨略以：
  (一)原裁定似不近人情未顧及人民生活困苦，明知抗告人負債超
    過資產甚多，已陷於客觀上不能清償債務之情況，明顯符合
    法律聲請更生之要件，且抗告人有心還債，原審竟不能持平
    審認，反指稱抗告人並無不能清償債務情事，即逕予駁回抗
    告人更生聲請，明顯認定事理嚴重錯誤，實太過武斷偏頗、
    未符合法律公平原則。
  (二)消債條例既屬司法院所主導推行之重要法令，則依消債條例
    第3 條、第42條規定，法院對於符合聲請條件者，即應賜予
    更生之機會，對於鎖碎或枝節的程序問題，應主動盡力協助
    補齊，而不是反輕易駁回聲請，造成消債條例施行崩潰。而
    抗告人係因理財失當，墮入銀行循環高利貸的陷阱，又需負
    擔家庭的重擔，方會積欠債務，並非蓄意奢侈揮霍；且抗告
    人所積欠之債務，銀行要求的多是年息近20％之高利貸，累
    積迄今，抗告人實已無法負擔鉅額利息。是抗告人之負債總
    額既超過總資產甚多，且每月都不足清償銀行要求的金額，
    但有繼續性收入，且有心還債，應已符合更生之要件，並有
    准許更生之必要，以維護抗告人法律上正當權利，其絕非不
    符法律規定要件。加以，抗告人所積欠之龐大債務中，將近
    七、八成均為民間債務，縱與銀行達成協商，亦於事無補，
    其他民間債權人仍已強制執行，抗告人仍是無力償還。
  (三)又債務清理制度乃係兼為保護債務人及債權人雙方之權益，
    並非獨偏一方，且亦非不准案件，債權人就得獲償債務，徒
    增社會災難。是法院實應體察時代之思潮，而斟酌倘合於法
    定之要件，即應准予更生，勿要另以其他無謂之理由駁回請
    求，使債務人陷於龐大債務壓力，致消債條例形同具文且損
    賦予債務人在經濟上重生機會之立法意旨。
  (四)綜上所述，抗告人所負債務已超過其資產總額，且確已陷於
    不能清償之困境，但其有繼續性收入，且絕對有多還款之誠
    意，法院實不應輕易斷絕其最後聲請更生之機會，爰依法提
    起本件抗告。併為聲明：(1)原裁定廢棄；(2)前開廢棄部分，
    發回台北地方法院。
三、經查：
  (一)首先，抗告人固主張其負債超過資產甚多，已屬客觀上不能
    清償債務，原審裁定明知其符合聲請更生之要件，竟未能持
    平審認，遽認抗告人無不能清償債務情事而駁回抗告人更生
    之聲請，實有欠當云云。惟原審裁定係以：第三人萬泰銀行
    所陳報抗告人台北銀行活期存款存摺影本，以計算出抗告人
    每月薪資約為新臺幣（下同）83,080元；並依抗告人配偶甲
    ○○於95、96年度之所得及財產歸屬資料清單，認定其配偶
    經濟狀況不僅無需受抗告人扶養，且尚得分擔抗告人之生活
    開銷；復依抗告人主張其每月生活費用按主計處公告之97年
    最低生活費用計算、再扣除應負擔房租及其子劉學宏之教育
    費及生活費用後，尚有餘額54,628元，應無不能清償債務之
    情事等語（見原裁定第2 頁）。是原審裁定既已依抗告人每
    月薪資所得及其所提出之相關資料，據以認定抗告人每月尚
    有剩餘薪資54,628元，於其能力範圍內仍得與債務人成立協
    商尚無不能清償情事，明顯與消債條例第3 條所定有間，原
    審認事用法並無不當之處。且消債條例更生之規範目的，係
    為使不幸陷入經濟困境之人得以清理債務、重建生活，在維
    持債務人基本生活之情況下，於債務人之能力範圍內盡力清
    償債務，非謂債務人得任意利用債務清理程序減輕債務。本
    件抗告人依原審裁定計算以其薪資所得扣除生活必要支出後
    尚有餘54,628元，然觀其更生聲請狀及抗告狀從未慮及如何
    清償債務，且如何有不能清償之事實、證據，僅不斷空言其
    負債超過資產甚多，已陷於不能清償債務之情形，法院即應
    許其更生聲請，更未具體指出原審裁定駁回更生有何違誤及
    事理錯誤之處，自難認原審裁定有何不當。
  (二)其次，原審法院經以裁定命抗告人補正「說明聲請人所提出
    債權人清冊所列各債權發生原因（如該筆費用借貸後用於何
    處，為何會有借貸該筆款項之必要等），並提出相關證明文
    件。」，雖抗告人已於97年9 月9 日向原審遞陳報狀說明，
    然衡諸其陳報狀僅載以：「因聲請人投資生意失敗，又被倒
    會，因而誤蹈陷入銀行循環高利陷阱。」云云，除未針對各
    項債權發生原因予以詳實說明外，更未有相關借貸文件以為
    佐證，縱認抗告人所述為真，至少應有投資失敗及被倒會之
    證明文件，但此均未見抗告人提出，亦未有相關證明以助本
    院瞭解其債權實際發生之原因及數額；況抗告人一再陳稱係
    誤陷銀行高利循環，然依其陳報之債權人清冊，抗告人絕大
    部分之債權均係民間債權，利息之支出是否果如抗告人所稱
    鉅額，而致抗告人確有不能清償情事，於抗告人未能提出相
    關債權文件說明之情形下，實不足以判斷之；又抗告人對自
    身債權債務及經濟狀況應知之甚詳，在原審法院基於為瞭解
    抗告人有無不能清償債務情事之前提下，而命抗告補正各債
    權發生原因及相關證明文件，仍為如此不明瞭、不完足之陳
    明，揆諸前揭規定說明，難謂無消債條例第46條第3 款所定
    協力義務之違反，足認抗告人尚無更生聲請之善意及誠意。
    至於，原審法院另命抗告補正「說明其於財產及收入狀況說
    明書內之必要支出項內所載各項花費之計算方式暨相關單據
    。」，然而，抗告人亦僅提出部分繳費單據（見原審卷第94
    至108 頁），針對各項花費之計算方式並未具詳列，亦難認
    其已盡協力義務，而令本院信其有不能清償債務之情事。
  (三)再者，消債條例第151 條第1 項所定之前置協商程序，其立
    法目的係因債務人對於金融機構因消費借貸、自用住宅借款
    、信用卡或現金卡契約而負債務，其法律關係較單純明確，
    金融機構並已訂有債務協商機制，使債務人與多數債權人間
    能自主解決其債務，如能協商成立，債務人或不須依本條例
    聲請更生或清算，可疏減法院負擔，有效分配司法資源，遂
    採行協商前置主義，故債務人自應確實經此協商程序，始能
    聲請更生或清算。如債務人與債權人於進行協商程序時，一
    造當事人消極未盡相關協商義務，或實際上並無成立協商之
    真意，即難謂已踐履本條例第151 條規定之前置協商程序。
    而依抗告人之最大債權機構萬泰銀行於原審97年9 月15日之
    陳報狀略載以：「債務人表示還款金額係零，債務人一再堅
    持無錢無可還款，不外乎推諉係水電費未計算、小孩學費一
    年需花費8 萬元、會錢5,000 元、保險費及扶養費云云，…
    而依據債務人提供之財產及收支狀況說明書，…債務人實具
    有償債能力，…惟債務人仍無意願與債權人成立前置協商。
    」等語；復依萬泰銀行所提債清客服紀錄註記所載（見原審
    卷第121頁以下），抗告人於前置協商程序進行時，並無意
    願與債權人成立前置協商，其還款協商意願低落，且消極未
    盡相關協商義務，而致該前置協商失敗，亦難認抗告人有盡
    其聲請更生之協力義務。是抗告人既未能依其協商義務，履
    行前置協商程序，其是否確有聲請更生之善意及誠意，更非
    無疑。
三、基此，原審法院以抗告人並無不能清償之事實，而認抗告人
    之聲請係屬無據，非無理由，亦無不當之處。況且本件抗告
    人聲請人更生，復經原審法院命其補正債權人清冊所列各債
    權發生原因及相關證明文件，亦未據抗告人按其協力義務如
    實補正，難認其有聲請更生之善意及誠意，自應駁回債務人
    更生之聲請；又抗告人更未依法履行前置協商程序，且此欠
    缺不能補正。從而原審裁定駁回抗告人更生之聲請，於法院
    無違誤。抗告意旨指謫原裁定為不當，求予廢棄云云，為無
    理由，應予駁回。
四、據上論結，本件抗告為無理由，依消費者債務清理條例第15
    條，民事訴訟法第495 條之1 第1 項、第449 條第1 項、第
    95條、第78條，裁定如主文。
中    華    民    國    97    年    12    月    25    日
                  民事第四庭審判長  法  官  周祖民
                                    法  官  余明賢
                                    法  官  趙子榮
以上正本證明與原本無異。
本裁定不得抗告
中    華    民    國    97    年    12    月    25    日
                                    書記官  謝榕芝


司法院資訊處製作；財團法人民間司法改革基金會備份。
